【裁判字號】    89,家訴,32
【裁判日期】    900222
【裁判案由】    確認繼承權不存在
【裁判全文】
臺灣士林地方法院民事判決  八十九年度家訴字第三二號
    原      告    乙○○
    被      告    甲○○
    代  理  人    丙○○
右當事人間請求確認繼承權不存在事件，本院判決如左：
    主    文
確認被告對林煒程之繼承權不存在。
被告應將如附表所示不動產於民國八十九年四月二十七日向臺北縣板橋地政事務所所
為之所有權繼承登記予以塗銷，並將附表所示房屋返還原告。
訴訟費用由被告負擔。
    事    實
甲、原告方面：
  一、聲明：如主文所示。
  二、陳述：
  （一）伊子林煒程（原名林榮華，民國八十四年六月十二日申請改名）於民國八十
        九年二月十日病逝，遺有如附表所示之不動產，林煒程之父已先於林煒程過
        世，伊為林煒程唯一繼承人，被告竟自命為林煒程之繼承人，於同年四月二
        十七日向臺北縣板橋地政事務所辦理繼承登記，並占用如附表所示房屋。
  （二）被告丙○○雖與林煒程於八十七年五月十八日申辦結婚登記，惟渠等之結婚
        僅於八十七年五月十一日在汐止自宅內舉行，既未為任何結婚之定式禮儀，
        亦未使不特定人得以共聞共見，認識為結婚儀式，即未舉行公開儀式，其結
        婚無效。故被告丙○○對林煒程之遺產自無繼承權可言。
  （三）被告甲○○係八十七年七月二十七日生，與林煒程、丙○○登記結婚之日即
        八十七年五月十一日，相隔僅有二月餘，依法非林煒程與丙○○之婚生子女
        。而經法務部調查局為血緣鑑定，於採取林煒程之兄姊即施榮樟、施惠雯、
        毛碧玉、裴郭碧雲之檢體鑑定，認為「林煒程不可能為甲○○之生父」，是
        林煒程既非甲○○之生父，甲○○對林煒程當無繼承權。
  （四）被告丙○○並非林煒程之合法配偶、被告甲○○非林煒程之直系血親卑親屬
        ，對林煒程所留遺產均無繼承權，故渠等於林煒程死亡後就附表所示之不動
        產所為之繼承登記，自應予以塗銷回復原狀。伊為林煒程之母，係林煒程唯
        一繼承人，自林煒程死亡後當然繼承林煒程之所有財產，爰本於所有物返還
        請求權、繼承回復請求權，訴請被告將附表所示之不動產繼承登記塗銷，並
        將如附表所示房屋返還原告。
  三、證據：提出戶籍謄本七份、土地登記謄本四份、建物登記謄本一份，並聲請訊
      問證人施惠雯、施榮樟，及聲請向臺北縣汐止市戶政事務所調閱林煒程與丙○
      ○結婚登記時所附文件資料，暨聲請鑑定甲○○與林煒程之親子關係。
乙、被告方面：
  一、聲明：駁回原告之訴。
  二、陳述：
  （一）甲○○確為丙○○與林煒程所生，法務部調查局之鑑定報告並非採直接比對
        ，而採間接比對，且以林煒程與施榮樟為同父之兄弟為前提，然其二人若非
        同一父系所出，鑑定結果即不正確。
  （二）丙○○與林煒程之婚姻關係，乃交往數年後經雙方家長同意，並至戶政機關
        辦妥結婚登記，其婚姻關係也是雙方家長、眾親友及林煒程公開承認之事實
        ，甲○○亦是依法入籍，被告就林煒程之遺產自有繼承權。
    理    由
一、本件原告起訴主張：伊子林煒程於八十九年二月十日病逝，留有如附表所示之不
    動產，被告竟以林煒程繼承人身分自居，向臺北縣板橋地政事務所辦妥繼承登記
    ，並占用如附表所示房屋，然丙○○與林煒程之結婚並未依法舉行公開儀式而無
    效，而甲○○亦非林煒程與丙○○之婚生子女，且與林煒程並無血親關係，彼等
    均無繼承林煒程財產之權利，林煒程之父已先於林煒程過世，伊為林煒程唯一繼
    承人等情，爰請求確認被告對林煒程之繼承權不存在，併依所有物返還請求權、
    繼承回復請求權請求被告塗銷就附表所示不動產所為之繼承登記，並將附表所示
    房屋返還與伊。被告則以：丙○○與林煒程之婚姻關係，乃交往數年後經雙方家
    長同意，並至戶政機關辦妥結婚登記，且為雙方家長、眾親友及林煒程所承認，
    婚姻自屬有效，而甲○○亦確為丙○○與林煒程所生，法務部調查局之鑑定報告
    結果並不正確，被告就林煒程之遺產自有繼承權等語置辯。
二、原告主張伊為訴外人林煒程之母，林煒程之父已過世，林煒程於八十九年二月十
    日病逝，留有如附表所示不動產，被告以林煒程繼承人身分，於八十九年四月二
    十七日向臺北縣板橋地政事務所辦妥繼承登記，現仍占用如附表所示房屋之事實
    ，業據提出土地及建物登記謄本、戶籍謄本為證，並為被告所自認，堪信為真實
    。
三、原告主張丙○○與林煒程之婚姻未舉行公開之儀式一節，雖為被告所否認，辯稱
    ：被告丙○○確與林煒程結婚，此為雙方家長、親友所共知等詞。然查：丙○○
    與林煒程申辦結婚登記係委由施榮樟代為辦理，並附繳結婚證書一紙，其上記載
    渠等於自宅結婚等情，已經本院向臺北縣板橋市第一戶政事務所查詢屬實，有該
    事務所覆函暨所附之結婚證書足憑，證人即林煒程之姊施惠雯則證稱：「林煒程
    是我弟弟，我認識被告丙○○，林煒程和丙○○認識已有十年，中間分分合合，
    到八十七年五月時林煒程知道自己患有鼻咽癌，才和丙○○去辦結婚登記，他們
    沒有請客也沒有公開儀式‧‧‧」、「我有在林煒程和丙○○的結婚證書上簽名
    當證人，當時只有我、施榮樟及林煒程、丙○○四人在場」等語（見本院八十九
    年九月二十六日言詞辯論筆錄）；證人即林煒程之兄施榮樟亦證稱：「我認識丙
    ○○，她和我弟弟林煒程以前是朋友，後來有辦理結婚登記，但他們沒有舉行結
    婚的儀式，也沒有去公證‧‧‧」等語（見本院八十九年九月二十六日言詞辯論
    筆錄），被告丙○○亦自稱：「我們請施榮樟簽結婚證書時，還有毛碧玉在場。
    當時是因為林煒程發現罹患鼻咽癌，臨時決定，夫家的人認為不宜舉行結婚儀式
    ，所以我們沒有穿婚紗。我們在基隆家中簽完結婚證書後，我和林煒程、施榮樟
    及毛碧玉有一起出去吃飯，事後也有打電話向我家人告知。後來我們有回婆家，
    所以婆家的人都知道我們有結婚」等情（見本院九十年二月八日言詞辯論筆錄）
    ，足認被告丙○○雖與林煒程於二名以上證人見證下，簽立結婚證書，然並未舉
    行公開之結婚儀式，原告此部分主張之事實堪予憑信。
四、原告另主張甲○○非丙○○與林煒程所生，亦為被告所否認，然經本院囑託法務
    部調查局就被告甲○○與林煒程間之親子關係為鑑定，該局先採取被告甲○○、
    林煒程之兄施榮樟之血液，及原告、被告丙○○之唾液，以血型鑑定法、人類遺
    傳因子DNA  STR式型別鑑定法、兄弟或姊妹關係指數SI值驗算法檢驗，再採林煒
    程之姊妹裴郭碧雲之血液、毛碧玉、施惠雯之唾液檢驗，結果甲○○之STR式
    CSF1PO、D8S1179及YSTR之DYS19、DYS385等型別與檢驗結果所推定林煒程之可能
    型別組合之各項相對應型別均矛盾，因此認為林煒程不可能為甲○○之生父，有
    調查局九十年一月十五日（九十）陸（四）字第八九一七三四一九號鑑定通知書
    一份附卷為憑，是林煒程並非被告甲○○之生父亦堪認定。被告雖辯稱前開鑑定
    報告與事實不符云云，然依前開鑑定通知書所載，計算施榮樟、裴郭碧雲、毛碧
    玉及施惠雯四人彼此間之SI值均極高（高於二十），依文獻記載SI值高於二十，
    則將不具親屬關係者誤判為具有兄弟姊妹關係之機率極低，且參酌原告所提出之
    戶籍資料所示，施榮樟、裴郭碧雲、毛碧玉、施惠雯四人與林煒程之父、母均為
    施桂芳、乙○○，並為被告所不爭，前揭鑑定結果自可採信，被告所辯，未能舉
    證證明，自不足採。
五、按結婚應有公開儀式及二人以上之證人，不具備該方式者，結婚無效；妻之受胎
    ，係在婚姻關係存續中者，推定其所生子女為婚生子女；從子女出生日回溯第一
    百八十一日起至第三百零二日止為受胎期間，民法第九百八十二條第一項、第九
    百八十八條第一款、第一千零六十三條第一項、第一千零六十二條第一項分別定
    有明文。被告丙○○雖與林煒程於二名以上證人見證下，簽立結婚證書，然並未
    舉行公開之結婚儀式已如前述，則丙○○與林煒程之結婚無效，就林煒程所留之
    遺產自無繼承權。又甲○○亦非丙○○自林煒程受胎所生，亦如前述，且甲○○
    於八十七年七月十日出生，距林煒程與被告丙○○八十七年五月十一日結婚登記
    僅六十餘日，且林煒程與被告丙○○之結婚既屬無效，甲○○自無從受婚生子之
    推定，即非屬林煒程之法定繼承人。
六、又按遺產繼承人除配偶外，直系血親卑親屬、父母分別為第一順位、第二順法之
    法定順序繼承人；繼承權被侵害者，被害人或其法定代理人得請求回復之；所有
    人對於無權占有或侵奪其所有物者，得請求返還之，民法第一千一百八十三條、
    第一千一百四十六條第一項、第七百六十七條前段亦規定甚明。附表所示之不動
    產為林煒程之遺產，被告以林煒程繼承人身分自居，於八十九年四月二十七日向
    臺北縣板橋地政事務所辦妥繼承登記，現並占用如附表所示房屋中，然丙○○因
    與林煒程之結婚無效，非林煒程之配偶，被告甲○○則非林煒程之子，林煒程之
    父已先於林煒程過世，原告為林煒程之母，即為其唯一法定繼承人，其繼承權遭
    被告侵害，依上開規定，原告請求確認被告對林煒程繼承權不存在，並請求被告
    將如附表所示不動產於八十九年四月二十七日向臺北縣板橋地政事務所所為之所
    有權繼承登記予以塗銷，及將附表所示房屋返還原告，洵屬正當，應予准許。
七、據上論結，本件原告之訴為有理由，依民事訴訟法第七十八條、第八十五條第一
    項前段判決如主文。
中      華      民      國    九十      年      二      月      二十二  日
                                        臺灣士林地方法院民事第一庭
~B法      官  方彬彬
右為正本係照原本作成。
如對本判決上訴須於判決送達後廿日內向本院提出上訴狀。
中      華      民      國    九十      年      二      月      二十二  日
~B法院書記官  劉道文


司法院資訊處製作；財團法人民間司法改革基金會備份。
